【裁判字號】    97,訴,1255
【裁判日期】    980521
【裁判案由】    侵權行為損害賠償
【裁判全文】
臺灣高雄地方法院民事判決              97年度訴字第1255號
原      告  丙○○
被      告  甲○○
訴訟代理人  丁○○
            乙○○
上列當事人間侵權行為損害賠償事件，原告於刑事訴訟程序（96
年度交簡字第3975號）提起附帶民事訴訟（96年度交簡附民143
號），經本院刑事庭移送前來，本院於民國98年5 月7 日言詞辯
論終結，判決如下：
    主  文
被告應給付原告新臺幣肆拾伍萬捌仟零壹拾柒元及自民國九十七
年八月十三日起至清償日止，按年息百分之五計算之利息。
原告其餘之訴駁回。
訴訟費用由被告負擔四分之一，餘由原告負擔。
本判決第一項得假執行，被告如以新臺幣肆拾伍萬捌仟零壹拾柒
元為原告供擔保後，得免為假執行。
原告其餘假執行之聲請駁回。
    事實及理由
一、按訴狀送達後，原告不得將原訴變更或追加他訴。但請求之
    基礎事實同一、擴張或減縮應受判決事項之聲明者，不在此
    限，民事訴訟法第255 條第1 項第2 款、第3 款定有明文。
    查，本件原告原依民法第184 條第1 項、第193 條第1 項及
    第195 條第1 項規定，請求被告給付新台幣（下同）2,884,
    870 元，嗣於訴狀送達後，追加依民法第196 條之規定，請
    求車輛修理費13,050元，且變更請求被告給付1,984,870 元
    及自民國97年8 月12日起至清償日止，按年息百分之5 計算
    之利息。原告變更請求之金額，核屬減縮應受判決事項之聲
    明；追加請求車輛修理費及遲延利息，亦係基於同一之基礎
    事實，均合於首揭規定，應予准許，合先敘明。
二、原告主張：被告於民國96年6 月9 日騎乘車牌號碼KN9-986
    號重型機車，沿高雄縣大寮鄉萬大橋由西往東方向行駛，行
    經該橋上D45 路燈前時，未注意車前狀況，且以時速55公里
    之速度，超速行駛，追撞原告所騎乘之車牌號碼ALI-128 號
    重型機車，致原告人車倒地，除受有腦震盪、下巴挫擦傷、
    右腳第一腳趾骨折、左肘挫傷等傷害外，原告所有之機車亦
    受有損害（下稱系爭交通事故），被告過失侵害他人權利，
    致生損害於他人，自應負侵權行為之損害賠償責任。爰依民
    法第184 條第1 項、第193 條第1 項、第195 條第1 項、第
    196 條之規定，提起本訴，請求被告賠償下列損害：(1)醫藥
    費新台幣（下同）11,820元、(2)就診交通費10,000元。(3)機
    車修理費13,050元。(4)工作損失700,000 元。(5)勞動能力減
    損1,200,000 元。(6)精神慰撫金50,000元。共計1,984,870
    元之損失等語，並聲明：(一)被告應給付原告1,984,870 元及
    自97年8 月13日起至清償日止，按年息百分之5 計算之利息
    。(二)願供擔保，請准宣告假執行。
三、被告則以：兩造固於上揭時地發生交通事故，但原告當時用
    腳推動訴外人郭進富駕駛之故障車輛，亦有過失，且原告手
    肘骨膜切除是否為系爭交通事故所致，抑或以前傷害所遺留
    ，並不清楚。對原告因系爭交通事故支出之醫療費用及車輛
    修理費用不爭執，但車輛修理費用需扣除折舊。看診所支出
    之交通費部分，原告並未提出收據。原告因系爭交通事故受
    傷而不能工作之期間，並未長達7 個月，且每月薪資亦不足
    10萬元，實際勞動能力減損多少，亦不清楚等語置辯，並聲
    明：原告之訴駁回。
四、兩造不爭執事項：
  (一)被告於96年6 月9 日騎乘車牌號碼KN9-986 號重型機車，沿
    高雄縣大寮鄉萬大橋由西往東方向以時速55公里之速度行駛
    ，行經該橋上D45 路燈前時，從後追撞原告所騎乘之車牌號
    碼AL I-128號重型機車，致原告人車倒地，除受有腦震盪、
    下巴挫擦傷、右腳第一腳趾骨折等傷害外，原告所有之機車
    亦受有損害。
  (二)被告因系爭交通事故，經本院刑事庭96年度交簡字第3975號
    判決，以犯過失傷害罪，判處拘役50日確定。
  (三)原告所有之車牌號碼ALI-128 號重型機車機車為83年4 月出
    廠，因系爭交通事故受損，所需維修費用共13,950元（材料
    費7,250 元、工資6,700 元），折價900 元，原告實際支出
    維修費用13,050元。
  (四)原告尚未領取強制汽車責任保險理賠金。
五、本件爭執事項：
  (一)原告左肘受傷是否為系爭交通事故所致？原告請求被告負侵
    權行為損害賠償責任，有無理由？
  (二)原告得請求之項目及金額為何？
  (三)原告就系爭交通事故之發生是否與有過失？
六、得心證理由：
  (一)原告左肘受傷是否為系爭交通事故所致？原告請求被告負侵
    權行為損害賠償責任，有無理由？
  1.按因故意或過失，不法侵害他人之權利者，負損害賠償責任
    ，民法第184 條第1 項前段定有明文。
  2.被告於96年6 月9 日騎乘車牌號碼KN9-986 號重型機車，沿
    高雄縣大寮鄉萬大橋由西往東方向，以時速55公里之速度行
    駛，行經該橋上D45 路燈前時，撞及原告所騎乘之車牌號碼
    ALI-128 號重型機車之右後側排氣管，致原告人車倒地，除
    受有腦震盪、下巴挫擦傷、右腳第一腳趾骨折等傷害外，原
    告所有機車亦受損，已為兩造所不爭執，此部分事實，自堪
    認定。原告另主張其因系爭交通事故另受有左肘挫傷等情，
    惟被告否認之。然原告於系爭交通事故發生當日（即96年6
    月9 日）前往財團法人長庚紀念醫院高雄分院（下稱長庚醫
    院）急診時，確有左手肘挫傷之情況，已經長庚醫院以97年
    8 月29日（97）長庚院高字第780669號函函覆明確（本院卷
    第60頁）。原告此部分主張，應屬可採。
  3.按行車速度，依速限標誌或標線之規定；汽車行駛時，駕駛
    人應注意車前狀況，並隨時採取必要之安全措施，道路交通
    安全規則第93條第1 項第1 款、第94條第3 項分別定有明文
    。系爭交通事故之路段，速限為時速50公里，有道路交通事
    故調查表可查（高雄縣政府警察局林園分局刑事偵查卷宗，
    下稱警卷第12頁）。被告自陳當時以時速55公里之速度行駛
    ，事故發生之路段是平面，並非上坡路段，其從距離50公尺
    時即看到原告與訴外人郭進富之車輛併排行駛等語（本院卷
    第49頁背面、第50頁）。再對照原告於事故現場製作談話紀
    錄時稱：車輛第一次撞擊位置係在其車輛之右排氣管處等語
    （警卷第10頁），核與現場蒐證照片（本院卷第59頁）及被
    告於事故現場製作談話紀錄時陳稱：第一次撞擊部位係其駕
    駛之機車車頭等語（警卷第9 頁）相符。足見，兩車碰撞之
    情形，係被告駕駛之機車車頭擦撞原告車輛之右排氣管，應
    可認定。被告駕駛車輛自應注意依速限行駛，且在50公尺前
    發現原告與郭進富併排行駛時，應採取減速或閃避之必要安
    全措施。詎被告仍以時速55公里之速度行駛，且從後方撞及
    原告駕駛之機車右後側排氣管，被告就系爭交通事故之發生
    有過失，洵堪認定。原告受傷、車損與被告之過失行為間亦
    有相當因果關係，被告應負侵權行為之損害賠償責任，應屬
    無疑。
  (二)原告得請求之項目及金額為何？
    按不法侵害他人之身體或健康者，對於被害人因此喪失或減
    少勞動能力或增加生活上之需要時，應負損害賠償責任；不
    法侵害他人之身體、健康、名譽、自由、信用、隱私、貞操
    ，或不法侵害其他人格法益而情節重大者，被害人雖非財產
    上之損害，亦得請求賠償相當之金額；不法毀損他人之物者
    ，被害人得請求賠償其物因毀損所減少之價額。民法第193
    條第1 項、第195 條第1 項前段、第196 條分別定有明文。
    被告應就原告因系爭交通事故所受損害負損害賠償責任，已
    如前述。茲就原告各項請求是否准許，分述如後：
    1.醫療費用：
      原告主張其因系爭交通事故受有腦震盪、下巴挫擦傷、右
      腳第一腳趾骨折、左肘挫傷等傷害，支出醫療費用11,820
      元，已經其提出醫療單據為憑（交簡附民卷第4 至25頁）
      。然其中門診時間96年6 月7 日金額300 元之醫療費用，
      原告捨棄請求（交簡附民卷第50頁）。除交簡附民卷第6
      頁與第15頁（金額720 元）、第21頁與第24頁（金額319
      元）、第23頁與第25頁（金額189 元）係屬重複提出者外
      ，其餘被告均不爭執。扣除原告捨棄之300 元及上開重複
      請求1,228 元（720 ＋319 ＋189 ＝1,228） ，原告其餘
      醫療費用之請求10,292元（11,000－000 －0,228 ＝10,2
      92），核屬有據，應予准許。
    2.看診交通費：
      原告主張其因系爭交通事故受傷，總計看診21次，每次看
      診支出交通費500 元，僅請求看診20次之交通費共計10,
      000 元等情。被告否認之，並以：原告未提出單據等語為
      辯。經查：原告自96年6 月11日起至96年10月1 日至茂隆
      骨科醫院門診治療共計16次，自96年8 月24日起至96年9
      月4 日復健治療共計5 次，有茂隆骨科醫院診斷證明書在
      卷可按（本院卷第27頁）。原告雖未提出交通費用收據，
      然原告因系爭事故受有腦震盪、下巴挫擦傷、右腳第一腳
      趾骨折、左肘挫傷等傷害，已如前述。且原告左側手肘滑
      囊膜原已有滑囊炎，因系爭交通事故又受撞擊挫傷，因此
      更形腫痛，故手術切除，亦有茂隆骨科醫院97年7 月18日
      茂行政字第097071801 號函在卷可稽（本院卷第35頁）。
      依原告之受傷情形，應無法自行駕駛交通工具就醫，原告
      主張其為從住所地（屏東縣萬丹鄉），為前往位於屏東縣
      潮州鎮之茂隆骨科醫院就診，自有支出交通費用之必要。
      又自原告住處前往茂隆骨科醫院車資大約250 元，亦據屏
      東縣計程車駕駛員職業工會函復明確，有該會97年10月9
      日屏計職字第056 號函復卷可參（本院卷第68頁）。是以
      ，原告主張其每次看診來回車資需500 元，應屬可採。原
      告總計就診次數為21次，其請求看診20次之交通費用10,0
      00元，核屬有據，應予准許。
    3.機車維修費用：
      按損害賠償之目的，在填補所生之損害，其應回復者非原
      來狀態，而係應有狀態；物被毀損時，被害人除得依民法
      第196 條請求賠償外，並不排除民法第213 條至第215 條
      之適用。依民法第196 條請求賠償物被毀損所減少之價額
      ，得以修復費用為估定之標準，但以必要者為限（例如：
      修理材料以新品換舊品，應予折舊），最高法院79年台上
      字第2130號裁判意旨及最高法院77年5 月17日第9 次民庭
      會議決議可資參照。是損害賠償既係在填補被害人所受之
      損害，使其回復應有狀態，並不使之另外受利，故被害人
      修理材料以新品換舊品者，自應予以折舊。原告主張其所
      有之機車因系爭交通事故受損，其支出維修費用13,050元
      （材料7,250 元、工資6,700 元，折價900 元），並提出
      新大機車行出具之收據明細表及估價單為憑。被告對於單
      據之真正並不爭執，惟辯稱：應扣除折舊等語。查，原告
      所有之機車車係83年4 月出廠，有該車行車執照影本在卷
      可按（本院卷第26頁），算至96年6 月9 日系爭交通事故
      發生時，使用期間已有13年2 月。依行政院所頒固定資產
      耐用年數表，機器腳踏車之耐用年數為3 年，而關於固定
      資產折舊率又可分為平均法及定率遞減法。所謂平均法係
      以固定資產成本減除殘價後之餘額，按固定資產耐用年數
      表規定之耐用年數平均分攤，計算其每期折舊額，定率遞
      減法係以固定資產每期減除該期折舊額之餘額順序作為各
      次期計算折舊之基數，而以一定比率計算其折舊額。是依
      損害賠償之目的在於填補被害人實際損害之目的而言，應
      採用平均法計算折舊，較為公允。準此，本件自應採用平
      均法每年折舊千分之200 計算。原告更換全新之零件，應
      扣除材料之折舊額，惟原告所有之機車於系爭交通事故發
      生時已超過使用年限，零件已完全折舊，其殘價為1,813
      元【計算方式：殘價＝取得成本÷（耐用年數＋1） 即7,
      250 元÷（3 ＋1） ＝1,813 ，元以下4 捨5 入】，再加
      計工資6,700 元，扣除折價900 元，原告共得請求7,613
      元（即1,813 ＋6,700 －900 ＝7,613） 。
    4.無法工作損失：
      (1)原告主張其因系爭交通事故受有傷害，門診治療時間自
        96年6 月9 日起至同年10月1 日，共計4 個月，且醫生
        囑咐應休養3 個月，共計有7 個月無法工作，其每月薪
        資約10萬元，共計有無法工作損失70萬元，被告否認之
        ，並以：原告不能工作之期間，並未長達7 個月，且每
        月薪資亦不足10萬元等語為辯。
      (2)經查：
      系爭交通事故於96年6 月9 日發生，原告當日前往長庚
        醫院急診，翌日離院。嗣於96年6 月11日起至同年10月
        1 日在茂隆骨科醫院門診治療共計16次，同年8 月24日
        至9 月4 日復健治療共計5 次。並在96年6 月11日起至
        同年月22日於進行手術治療，術後宜休息治療3 個月，
        分別有長庚醫院、茂隆骨科醫院診斷證明書在卷可憑（
        警卷第16頁、本院卷第27頁），足見原告於系爭交通事
        故發生後，至手術後（96年6 月22日）休息治療3 個月
        ，最後一次門診治療（96年10月1 日），共計醫療期間
        為3 月又23日。原告因受傷不能工作之損失，應有4個
        月。原告主張之96年6 月9 日起至同年10月1 日，共計
        4 個月之門診治療、復健，均在手術後休養治療期間內
        為之，自不重複計算之。
      原告96年任職於惠豐科技股份有限公司，係屬非定期勞
        務契約之鐵工，96年1 月至5 月之薪資分別為93,703元
        、71,929元、115,81 0元、103,527 元、90,172元，有
        惠豐公司函文及扣繳憑單存卷可憑（本院卷第75、80頁
        ）。原告於系爭交通事故發生前平均每月薪資約95,028
        元【（93,703＋71, 928 ＋115,810 ＋103,527 ＋90,1
        72）÷5 ＝95,028】。是以，原告因系爭交通事故所受
        不能工作之損害應以380,112 元（95,082×4 ＝380,11
        2） 為限，逾此範圍之請求，核無理由。
    5.勞動能力減損：
      原告主張其因系爭交通事故受傷，左肘骨膜切除，日後有
      後遺症，會因疼痛而無法工作，工作效率降低，勞動能力
      約有10% 之減損，其每月薪資收入約10萬元，目前45歲計
      算至65歲，共有勞動能力減損之損失1,200,000 元等情，
      被告則以：不知原告實際勞動能力是否減損等語為辯。經
      查：原告左肘滑囊膜原已有滑囊炎，因系爭交通事故又發
      生撞擊挫傷，因此更形腫痛，故手術切除之，故有茂隆骨
      科醫院97年7 月18日茂行政字第097071801 號函在卷可憑
      （本院卷第35頁）。然滑囊膜之作用，乃為使關節彎曲伸
      張時皮膚和骨頭間的滑動摩擦得到緩衝，滑囊膜切除後，
      其功能可由周圍之皮下組織來代償，對於左手肘功能及日
      常生活影響並不甚大，亦經茂隆骨科醫院98年3 月18日茂
      行政字第098031802 號函函覆明確（本院卷第86頁）。茂
      隆骨科醫院雖曾於97年7 月18日茂行政字第097071801 號
      函文中表示：滑囊膜切除對於原告之造船工作能力應不致
      減損百分之10以上。然原告既於系爭交通事故發生前左肘
      滑囊膜已有滑囊炎，雖因系爭交通事故撞擊挫傷而切除，
      然不影響其原有功能，且與其原有滑囊炎之工作能力相較
      ，應無減少勞動能力之情形。故原告請求勞動能力減損之
      損害賠償，應無可採。
    6.精神慰撫金：
      原告因系爭車禍受有腦震盪、下巴挫擦傷、右腳第一腳趾
      骨折、左肘挫傷等傷害，已如前述。衡情，原告自會因其
      身體受有傷害而有精神上之痛苦，原告主張其因受傷而有
      非財產上損害，應有理由。按精神慰撫金之酌定，除原告
      所受之傷害程度外，尚應審酌兩造之身份地位、學識經歷
      、財產狀況及原告痛苦程度等節以定之。查原告為五專肄
      業，系爭道路交通事故發生時為鐵工人員，平均每月薪資
      約9 萬元，名下有土地1 筆，財產總額為317,772 元，被
      告系高職畢業，系爭交通事故發生時為鐵件加工人員，每
      月薪資約18,000元，目前從事濾水工程，每月薪資約18,
      000 元，名下無土地、房屋等不動產，業據兩造分別陳明
      在卷（本院卷第39頁背面、），並有稅務電子閘門財產所
      得調件明細表、被告高職畢業證書、惠豐科技股份有限公
      司函文（本院卷第19至22、31、43、80頁），再斟酌原告
      因系爭交通事故所受傷害及歷經近4 月之休養期間等情撞
      ，原告主張之精神慰撫金50,000元，核屬適當，應予准許
      。
  (三)原告就系爭交通事故之發生是否與有過失？
    1.損害之發生或擴大，被害人與有過失者，法院得減輕賠償
      金額，或免除之，民法第217 條第1項定有明文。
    2.被告辯稱：原告於系爭交通事故發生前用腳推動訴外人郭
      進富駕駛之故障車輛，伊準備切換至快車道超車，但原告
      突然向左傾斜，伊閃避不及才撞到被告駕駛之機車後側等
      語。然證人郭進富於台灣高雄地方法院檢察署96年度偵字
      第24502 號過失傷害案件偵查中結證稱：當天伊駕駛之機
      車故障，伊牽著機車走在萬大橋上，原告騎著機車跟在伊
      左側，車速與伊同步，並向伊表示，是否需要幫忙，伊表
      示不用，原告沒有用腳幫忙推動機車等語（偵查卷第6、7
      頁）。衡情，如果原告要用腳推動郭進富之機車，則郭進
      富亦應乘坐於該車輛上。而據郭進富上開證述內容可知，
      郭進富當時是用走的牽著車。則原告不可能在這種情形下
      用腳推動車輛，故被告辯稱：原告用腳推動郭進富的機車
      云云，並無可採。再者，如果被告在準備跨越至快車道超
      車時，因原告突然向左偏離而發生擦撞，以2 車第一次碰
      撞之情形（被告之機車車頭撞及原告之機車右後側排氣管
      ），則原告之車輛應較被告之車輛靠近快車道，亦即原告
      之機車已偏離至被告機車之左側，被告始有可能從後撞擊
      原告機車之右後側排氣管。若系如此，原告之機車倒地後
      所遺留之刮地痕，應部分延伸至快車道上。然從系爭道路
      交通事故現場圖以觀，現場遺留之2 條刮地痕，均在慢車
      內上，被告辯稱其準備變換到快車道時，原告突然向左偏
      離云云，並無可採。況且，被告本應注意車前狀況並採取
      必要安全措施，原告之駕駛行為並無任何為違規情事，自
      難認有何過失。
    3.綜上，原告就系爭道路交通事故之發生，並無過失情形，
      被告之賠償金額，自毋庸減輕。
七、綜上，原告依據民法第184 條第1 項、第193 條第1 項、第
    195 條第1 項、第196 條之規定，請求被告賠償458,017 元
    （10,292＋10,000＋7,613 ＋380,112 ＋50,000＝458,017
    ），為有理由。又另按給付無確定期限者，債務人於債權人
    得請求給付時，經其催告而未為給付，自受催告時起，負遲
    延責任，為民法第229 條第2 項前段所明定。又按遲延之債
    務，以支付金錢為標的者，債權人得請求依法定利率計算之
    遲延利息。但約定利率較高者，仍從其約定利率；應付利息
    之債務，其利率未經約定，亦無法律可據者，週年利率為百
    分之5 ，民法第203 條、第233 條第1 項亦有明文。故被告
    應自收催告時起，負遲延責任，原告請求就上開給付額458,
    017 元自更正聲明狀繕本送達被告翌日即97年8 月13日起至
    清償日止，按年息百分之5 計算遲延利息，應屬有據，逾此
    範圍之請求，核非有理。是原告請求被告給付458,017 元及
    自97年8 月13日起至清償日止，按年息百分之5 計算之利息
    ，為有理由，應予准許，逾此範圍之請求，應予駁回。
八、本件原告勝訴部分，所命給付金額未逾50萬元，應依職權宣
    告假執行。被告未聲明願供擔保，請准宣告免為假執行，本
    院依職權爰酌定相當擔保金額宣告之。至於原告敗訴部分，
    其假執行之聲請即失所附麗，應併予駁回之。
九、據上論結，本件原告之訴一部有理由，一部無理由，依民事
    訴訟法第79條、第389 條第1 項第5 款、第392 條第2項 ，
    判決如主文。
中    華    民    國    98    年    5     月    21    日
                  民事第三庭    審判長法  官  朱玲瑤
                                      法  官  李嘉益
                                      法  官  陳宛榆
正本係照原本作成。
如不服本判決，應於送達後20日內，向本院提出上訴狀並表明上
訴理由，如於本判決宣示後送達前提起上訴者，應於判決送達後
10日內補提上訴理由書（須附繕本）。
中    華    民    國    98    年    5     月    21    日
                                      書記官  曹德英


司法院資訊處製作；財團法人民間司法改革基金會備份。
